臺灣臺北地方法院民事判決　　　　　　　95年度訴字第7147號
原　　　告　　甲○
訴訟代理人　　盧春律師
被　　　告　　風土建設股份有限公司
法定代理人　　乙○○
訴訟代理人　　李岳霖律師
上開當事人間請求返還借款事件，本院於中華民國95年12月25
日言詞辯論終結，判決如下：
    主      文
被告應給付原告新台幣貳佰萬元，及自民國八十一年五月七日起
至清償日止按每百元日息六分計算之利息，暨自民國八十一年八
月十三日起至清償日止按每百元日息一角計算之違約金。
訴訟費用由被告負擔。
本判決於原告以新臺幣陸拾柒萬元為被告供擔保後，得假執行，
但被告如以新臺幣貳佰萬元為原告預供擔保，得免為假執行。
    事實及理由
一原告起訴主張：
  (一)被告於民國81年4月13日向原告借款新台幣（下同）200萬元
    ，原告當天如數交付現金予被告，約定同年8月12日清償，
    被告並以山田美惠子為代表人，出具收據載明：「茲收到借
    款新台幣貳佰萬元現金無誤，約定於81年8月12日清償，並
    開具TH0000000之本票為還款保證，另約定利息於出票日起
    每百元按日息六分計算，逾期違約金按每百元加日息1角計
    付，恐口無憑，特立此據為憑。」等語。
  (二)被告未依約於81年8月12日清償借款，迭經原告催討亦置之
    不理，原告遂以被告依系爭收據所交付之本票，聲請本院83
    年度票字第9861號裁定准予強制執行。原告聲請本院強制執
    行後，於85年12月3日受償39,900元，其中10,680元為執行
    費，實際受償之29,220元則抵充利息24日，故原告請求之利
    息起算日為81年5月7日。嗣被告於其後之強制執行程序中為
    時效抗辯，並向臺灣新竹地方法院提起異議之訴，經該院93
    年度訴字第704號判決不得以上開本票裁定對被告強制執行
    。故原告自得依消費借貸之法律關係請求。
  (三)日籍山田美惠子為被告實際經營者及代表人，其投資額佔被
    告股份總數5萬分之49994，因受限於外國人不能擔任本國公
    司董事長之規定，而借用他人名義登記為負責人，被告相關
    業務仍由山田美惠子辦理，有下列事實可證：
    (1)系爭借款日81年4月13日當時，被告之董事長為蕭廷演，
      其任期自80年12月22日起至83年12月21日止。蕭廷演曾於
      另案證稱：山田美惠子給其1股，由其擔任董事長，被告
      係由山田美惠子投資設立，持有全部股份5萬股中之49994
      股，其餘各股東均僅持有1股，蕭廷演與黃茂雄均未出資
      等語。
    (2)曾任公司董事長之黃茂雄亦於另案證稱：其受邀為被告股
      東，股款由訴外人李勝平代為繳納，其掛名登記為董事長
      ，但未參與營運，事後將1股讓與蕭廷演等語。
    (3)王文玉擔任董事長期間，山田美惠子亦為公司代表人，有
      82年4月12日承諾書可證。
    (4)若認山田美惠子僅為被告之總經理，依被告於80年7月間
      之章程第17條規定，總經理對外亦得代表公司。被告董事
      會於80年7月8日決議委任山田美惠子為總經理。
    (5)山田美惠子於81年9月16日以被告法定代理人身分授權王
      文玉、周寶珠全權代理被告與中國石油股份有限公司接洽
      讓售土地事宜。
  (四)被告向原告借款200萬元僅係公司財務資金之調度，非公司
    之業務。
  (五)聲明：(1)被告應給付原告200萬元，及自81年5月7日起至清
    償日止按每百元日息6分計算之利息，暨自81年8月13日起至
    清償日止按每百元日息1角給付違約金。(2)願供擔保請准宣
    告假執行。
二被告答辯稱：
  (一)原告已於83年間聲請本院83年度票字第9861號就系爭本票裁
    定准予強制執行，並經本院85年度執字第6978號發給債權憑
    證，另由本院90年度執助字第354號、臺灣臺中地方法院88
    年度執字第12589號強制執行。原告既已依票據法第123條規
    定為其權利之救濟方法，其權利之保護已循上開非訟程序達
    成，故原告之起訴已欠缺訴訟上之權利保護要件。
  (二)系爭收據之作成及系爭本票之開立，均違反公司法第208條
    第3項、第202條、民法第106條及第170條第1項等相關規定
    而無效或效力未定：
    (1)有關被告代表人職權之行使：
      系爭收據之立書人為「風土建設股份有限公司  代表人：
      山田美惠子」，惟該收據所載之81年4月間，被告之代表
      人並非山田美惠子，其當時僅為被告董事。系爭收據由非
      有權代表公司之山田美惠子用印作成，依公司法第208條
      第3項之規定，除非山田美惠子經被告具體授權，否則其
      效力自非合法。
    (2)有關被告董事之行為：
      依系爭收據所載，被告之董事山田美惠子既以代表人自居
      ，出面向原告借款200萬元，依民法第106條前段及第170
      條第1項規定，應經被告授權或事後承認，系爭借款、收
      據，對被告始能謂為合法有效。原告未舉證證明被告曾授
      權或承認山田美惠子之借款行為，其請求無據。
    (3)有關公司借款之權限及承認：
      設若系爭200萬元係被告向原告所借，則此借款應經被告
      董事會決議通過，始得為之。然原告並未提出被告董事會
      （或股東會）合法決議通過對外借款或事後承認山田美惠
      子代表或代理對外借款之任何記錄，亦未提出授權董事長
      （或總經理）對外代表公司為借款之董事會（或股東會）
      決議授權證明文件，原告之請求不足採。
  (三)聲明：(1)原告之訴及其假執行之聲請均駁回。(2)如受不利判
    決，願供擔保請准宣告免為假執行。
三兩造不爭執事項
  (一)系爭收據及本票形式上為真正。
  (二)被告80年12月22日股東名簿及董事監察察人名單。
  (三)卷附最高法院91年度台上字第802號民事判決。
  (四)被告82年4月12日承諾書。
  (五)被告80年7月10日變更登記申請書。
  (六)被告章程。
  (七)被告80年7月8日董事會議事錄。
  (八)被告於81年9月16日請求認證之授權書。
四本院之判斷
  (一)原告非無權利保護必要：
    原告聲請本院83年度票字第9861號就系爭本票裁定准予強制
    執行後，聲請本院為強制執行，於85年12月3日受償39,900
    元，其中10,680元抵充執行費，另29,220元僅得抵充自81年
    4月13日起至81年5月6日共24日之利息，且被告於其後之強
    制執行程序中為時效抗辯，並向臺灣新竹地方法院提起異議
    之訴，經該院93年度訴字第704號判決原告不得以上開本票
    裁定對被告強制執行等情，為被告所不爭執。則原告依非訟
    程序取得系爭本票准予強制執行之裁定，既無判決之效力，
    又因被告為時效抗辯而經判決不得再以該本票裁定對被告強
    制執行，原告對被告之本票債權已無執行名義。故原告另依
    系爭本票之原因關係即消費借貸關係，提起本件訴訟請求被
    告返還借款，難謂無權利保護必要。
  (二)系爭收據及本票係由有權代表被告之山田美惠子代表被告所
    為：
    (1)兩造對於山田美惠子（82年12月13日死亡）原持有被告股
      份總數5萬股中之49994股，於系爭借款日81年4月13日當
      時為被告之董事，並不爭執；另原告主張：系爭借款日當
      時之董事長為蕭廷演，蕭廷演曾於另案證稱山田美惠子給
      其1股，由其擔任董事長，其未出資等語，被告亦不爭執
      。可知系爭借款當時，被告之實際出資者應為身兼最大股
      東及董事之山田美惠子。參酌被告不爭執之81年9月16 日
      請求認證之授權書、82年4月12日承諾書，均以山田美惠
      子為被告之代表人、法定代理人，可知被告之實際經營者
      亦為山田美惠子，故難謂其無代表被告之權限。
    (2)再者，被告於80年7月間之章程第17條規定：「…總經理
      對外亦得代表公司，並經營公司一切業務。」，被告董事
      會於80年7月8日決議委任山田美惠子為總經理等情，亦為
      被告所不爭執。則依被告章程上開規定，山田美惠子亦得
      為被告之代表人。
    (3)從而，系爭收據及本票既係由有權代表被告之山田美惠子
      代表被告所為，難謂對被告不生效力。
    (4)至於被告雖辯稱：系爭借款須經被告董事會決議通過，始
      得為之等語，惟依公司法第208條第5項準用第58條之規定
      ，被告對於代表公司之董事代表權所加之限制，不得對抗
      善意第三人，而被告既未主張原告有明知山田美惠子不得
      擅自對外借款之情事，則縱然被告曾限制山田美惠子對外
      借款之權限，被告亦不得據以對抗善意之原告。
  (三)系爭收據及本票既係由有權代表被告之山田美惠子代表被告
    所為，堪認被告與原告間有系爭200萬元之消費借貸關係存
    在。原告依系爭借據及本票所載，主張系爭借款已於81年8
    月12日到期，被告未依約清償，扣除強制執行所得金額後，
    請求被告如數給付，並加付利息與違約金，為有理由。
五從而，原告依消費借貸關係，請求被告給付200萬元及自81年5
  月7日起至清償日止按每百元日息6分計算之利息，暨自81年8
  月13日起至清償日止按每百元日息1角給付違約金，為有理由
  ，應予准許。
六本件事證業已明確，兩造其餘主張陳述及所提之證據，經本院
  審酌後，認均不足以影響本判決之結果，均毋庸再予論述，附
  此敘明。
七兩造分別陳明願供擔保請准宣告假執行或免為假執行，均核無
  不合，爰分別酌定相當之擔保金額准許之。
八據上論結，原告之訴為有理由，依民事訴訟法第78條、第390
  條第2項、第392條第2項，判決如主文。
中　　華　　民　　國　　96　　年　　1　　月　　8　　日
                  民事第四庭  法  官  林玲玉
以上正本係照原本作成。
如對本判決上訴，須於判決送達後20日內向本院提出上訴狀
中　　華　　民　　國　　96　　年　　1　　月　　8　　日
                              書記官  江虹儀
